臺灣臺北地方法院刑事判決　　　　　　　93年度易字第1427號
　　公　訴　人　臺灣臺北地方法院檢察署檢察官
　　被　　　告　甲○○
上列被告因違反證券交易法案件，經檢察官提起公訴（九十一年
度偵字第二三二七一號），本院判決如下：
    主    文
甲○○違反經營證券投資顧問事業，應經主管機關之核准之規定
，處有期徒刑月，如易科罰金，以佰元折算壹日。
    犯罪事實
一、甲○○自民國八十五年間，於台北市○○區○○路三二號五
    樓之一處開設「金錢時報社」，而「MONEYTIMES」（網址為
    http://www.moneytimes.com.tw）為該報社之附屬網站，其
    明知並未經財政部證券暨期貨管理委員會（下稱證期會）核
    准經營證券投資顧問事業，不得經營證券投資顧問業務，竟
    未獲核准，自九十一年四月底某日起至同年八月十五日止，
    在「MONEYTIMES」網站，對外招攬不特定人為會員，分為基
    本資訊訂戶及即時資訊訂戶，前者管理費每月新台幣（下同
    ）二百元、每季五百元，後者管理費每月五百元，均由會員
    以匯款之方式繳納管理費，由會員匯款至不知情之李松林名
    義之慶豐銀行00000000000000號帳戶之方式
    繳納。甲○○並雇用不知情之職員收集其報社採訪所得之資
    料後，為該網站編輯「台視主力幫」、「投信觀測站」、「
    市場動態」、「股市情報員」、「財訊記者幫」、「立委幫
    」等內容涉及各種上市、上櫃有價證券之分析、投資建議等
    各種證券投資顧問建議報告，及擷取大通投資顧問公司、大
    揚投資顧問公司、大盛投資顧問公司（以下稱大通公司、大
    揚公司、大盛公司）之分析投資建議資料，復以將此等投資
    顧問建議資料報告上傳、刊登在其所經營之「MONEYTIMES」
    網站上之方式，發行有關證券投資之出版品，提供入會會員
    查詢，非法發行此種網際網路上之上市、上櫃有價證券之價
    值分析、投資建議等證券投資顧問事業之出版品以牟利。迨
    法務部調查局台北市調查處（以下稱台北市調處）於九十一
    年八月十五日前往甲○○經營之金錢時報社實施搜索，方知
    上情。
二、案經台北市調處移送台灣台北地方法院檢察署檢察官偵查起
    訴。
    理    由
壹、本件公訴人主張之證據如下列所示，各該證據是否具有證據
    能力，應先分述之：
  一、被告甲○○於台北市調處及檢察官偵查中之供述：
      被告於台北市調處及檢察官偵查中之供述，被告對於其任
      意性並無爭執，且其供述內容即「金錢時報社所架設MONE
      YTIMES網站上，刊登有價證券之投資分析建議」等情，與
      檢察官主張之事實有關聯性，則依刑事訴訟法第一百五十
      六條第一項之規定，得為證據，故前開證述具有證據能力
      。
  二、證人周昱圻於台北市調處之證述：
      證人周昱圻於台北市調處之證述為被告以外之人於審判外
      之言詞陳述，依刑事訴訟法第一百五十九條第一項之規定
      ，前述指訴原則上不具證據能力；惟檢察官、被告於本院
      九十四年三月十日審理時均同意將其供述作為證據使用（
      當日筆錄參照），且其證述內容即「MONEYTIMES網站曾刊
      登證券投顧建議」等情，與檢察官主張之事實有關聯性，
      而周昱圻作成前開證述時亦無任何不適當之情況，故依刑
      事訴訟法第一百五十九條之五第一項規定其，乃有證據能
      力。
  三、證期會九十一年六月十九日台財政四字第０九一０一三０
      六九四號函：
      此係證期會所製作，函文內容為MONEYTIMES網站上刊登投
      資分析資料等情，為被告以外之人在審判外之書面陳述，
      依刑事訴訟法第一百五十九條第一項之規定，原則上不具
      證據能力；惟檢察官、被告於本院九十四年三月十日審理
      時均同意將其供述作為證據（當日筆錄參照），且其函文
      內容與檢察官主張之事實「MONEYTIMES網站上未經證期會
      核准，刊登投資分析資料」有關聯性，而證期會作成前開
      函文時亦無任何不適當之情況，故依刑事訴訟法第一百五
      十九條之五第一項規定其乃有證據能力。
  四、站長公告：
      此份站長公告乃是「MONEYTIMES」網站之線上管理人所撰
      寫，公告內容為投資建議與該網站之會員權益，為被告以
      外之人在審判外之書面陳述，依刑事訴訟法第一百五十九
      條第一項之規定，原則上不具證據能力；惟檢察官、被告
      於本院九十四年三月十日審理時均同意將其供述作為證據
      （當日筆錄參照），且其函文內容與檢察官主張之事實「
      MONEYTIMES網站上未經證期會核准，刊登投資分析資料」
      有關聯性，而該網站之線上管理人於製作該份站長公告亦
      無任何刑事訟訟法所規定不適當之情況，故依刑事訴訟法
      第一百五十九條之五第一項規定其乃有證據能力。
  五、「MONEYTIMES」網站網頁資料：
      此份網頁資料乃是「MONEYTIMES」網站之線上分析師所撰
      寫，公告內容為市場動態與專家研判，為被告以外之人在
      審判外之書面陳述，依刑事訴訟法第一百五十九條第一項
      之規定，原則上不具證據能力；惟檢察官、被告於本院九
      十四年三月十日審理時均同意將其供述作為證據（當日筆
      錄參照），且其函文內容與檢察官主張之「MONEYTIMES網
      站上未經證期會核准，刊登投資分析資料」事實有關聯性
      ，而該網站之線上分析師製作該網頁資料亦無任何刑事訴
      訟法所規定不適當之情況，故依刑事訴訟法第一百五十九
      條之五第一項規定其乃有證據能力。
  六、大通公司九十三年五月十七日至同年月二十一日林亮君發
      訊內容、大揚公司九十三年五月二日至同年月二十一日吳
      凡扣訊內容、大揚公司九十三年五月十四日至同年月二十
      二日孔祥慈扣訊內容：
      上開發訊內容，均為大通公司、大揚公司之分析師所為之
      投資建議報告，為被告以外之人在審判外之書面陳述，依
      刑事訴訟法第一百五十九條第一項之規定，原則上不具證
      據能力；惟檢察官、被告於本院九十四年三月十日審理時
      均同意將其供述作為證據（當日筆錄參照），且其內容與
      檢察官主張之事實「MONEYTIMES網站上未經證期會核准，
      刊登投資分析資料」有關聯性，而該公司之分析師製作該
      網頁資料亦無任何刑事訴訟法所規定不適當之情況，故依
      刑事訴訟法第一百五十九條之五第一項規定其乃有證據能
      力。
貳、茲依上開本院認定有證據能力之證據，認定被告之犯罪事實
    如下：
  一、被告固不否認為金錢時報社之負責人，且該報社有架設「
      MONEYTIMES」之網站，其未經證期會之核准，即刊登台灣
      主力幫等投資建議以招攬會員收取管理費經營證券投顧事
      業，並以李松林名義之慶豐銀行00000000000
      000號帳戶作為會員匯款管理費之帳戶等事實（偵查卷
      第五頁至第八頁之調查筆錄、第五十七頁至第五十八頁訊
      問筆錄、第一一０至第一一二之訊問筆錄，及本院準備程
      序、審理筆錄參照），核與證人周昱圻（偵查卷第十二頁
      至第十四頁調查筆錄參照）及證人李松林（偵查卷第九頁
      至第十一頁調查筆錄、第一百零九頁之訊問筆錄參照）於
      台北市調處調查時證述相符，此外並有證期會上開函文、
      站長公告、「MONEYTIMES」網站網頁資料、匯豐銀行00
      000000000000號帳戶開戶資料、客戶歷史檔
      交易明細查詢資料、帳戶明細表、存摺、會員匯款資料、
      會員入會資料、會員基本資料、大通公司、大揚公司發訊
      內容（偵查卷第二十三頁至第四十八頁、第五十九頁至第
      六十七頁、第一八七頁至第一九六頁參照）等證據在卷足
      憑，此部份之事實可堪認定。惟堅決否認有何違反證券交
      易法第十八條第一項之規定，辯稱：我在網站上所刊登之
      投資建議，只是將我報社的新聞消息來源，或是報社之採
      訪所得公佈在網站上，不是僱請職員所撰寫的，我們屬於
      報紙性質，有經新聞局核准，不需經證期會核准，這是屬
      於新聞自由之範疇內云云，惟查：
  　(一)、在本件訴訟上檢察官必須舉證被告將各種上市、上櫃有
        價證券之分析、投資建議等各種證券投資顧問建議報告
        ，上傳、刊登在前揭「MONEYTIMES」網站上，提供入會
        會員查詢，並向會員收取管理費之行為，違反被告行為
        時之證券交易法第十八條第一項之構成要件，而須以同
        法第一百七十五條加以處罰，經查：
      1.按被告行為時之證券交易法第十八條第一項規定：經營
        證券投資顧問事業，應經當時主管機關財政部證券管理
        委員會之核准，而所謂之證券投資顧問事業，依被告行
        為當時之證券投資顧問事業管理規則第五條之規定，係
        指：「證券投資顧問事業經營左列業務：一、接受委任
        ，對證券投資有關事項提供研究分析意見或建議。二、
        發行有關證券投資之出版品。三、舉辦有關證券投資之
        講習。四、其他經證管會核准之有關證券投資顧問業務
        。」。
      2.被告以「金錢時報社」所架設之「MONEYTIMES」網站名
        義對外招收不特定人為會員，收取會員費，並發行內容
        為大盤分析、各類股行情及個股價位建議股市投資資訊
        等情，且此部份事實被告亦據坦承不諱，已如前述，揆
        之上開說明，被告上述發行之大盤分析、各類股行情及
        個股價位建議股市等投資資訊，係對不特定人招攬會員
        ，再以上開資訊供該網站會員查詢，其性質上顯屬發行
        有關證券投資之出版品，而屬被告行為時之證券投資顧
        問事業管理規則第五條第二款之證券投資顧問事業業務
        無疑。
      3.至於檢察官起訴書之犯罪事實欄雖認定被告僱用不知情
        之職員撰寫各種上市、上櫃有價證券之分析、投資建議
        等各種證券投資顧問建議報告等情，惟被告堅決否認有
        僱用職員撰寫上開投資建議，並以前詞置辯，已如前述
        ，惟依卷內證據及本件全程到庭實行公訴檢察官所提出
        補充理由書(二)證據清單之舉證，均無證據可以證明被告
        僱請職員撰寫上開投資建議，是難認被告所刊登之上開
        投資建議係如同檢察官起訴書犯罪事實欄所認定之僱請
        不知情職員撰寫，應以被告所辯稱乃編輯自其經營報社
        之消息來源較為可採。
      4.另本件全程到庭實行公訴檢察官所提出之補充理由書(一)
        、(二)補充之犯罪事實及證據清單，認被告所發行之各種
        上市、上櫃有價證券之分析、投資建議等各種證券投資
        顧問建議報告之消息來源乃是被告擷取大通、大洋、大
        盛等公司所製作之投資建議而為刊登，經比對檢察官補
        充理由書(二)證據清單編號六、七、八之證據即卷內「MO
        NEYTIMES」網站網頁之內容與大通、大洋、大盛等公司
        所製作之網站投資建議網頁，內容均為相同，被告空言
        否認，僅表示不知道相不相同，顯不足採，此部份事證
        明確，應予論科。
    (二)至於被告辯稱其乃新聞媒體之從業人員，享有新聞自由及
      言論自由，且其所加以刊載之報導，本質上均屬公共事務
      ，被告身為新聞媒體之從業人員，僅是公開市場資訊，收
      取基本成本費用，並非投顧業者等語，惟查：
     1.按我國憲法第十一條固明文規定「人民有言論、講學、
       著作及出版之自由」，而報紙、雜誌等新聞媒體，以印
       刷方法，將其欲傳達的資訊或意見散布，屬於出版形式
       之一；我國憲法既保障出版自由，自包括保障屬於出版
       形式之「新聞自由」，而出版品係人民表達思想、言論
       之重要媒介，可藉以反映公意、強化民主、啟迪新知，
       故保障新聞自由更有助於新聞媒體發揮監督制衡之制度
       性功能，攸關國民接受資訊之權利及接近使用媒體之權
       利（司法院大法官釋字第三六四號解釋參照），而為民
       主憲政之基礎。惟因新聞出版品無遠弗屆，對人民有教
       育功能，其良窳對社會具有廣大而深遠之影響，故媒體
       亦應基於自律觀念善盡社會責任，避免排他性報導，避
       免提供錯誤與虛假之資訊使他人名譽遭受損害，故各國
       對於出版自由，雖事先不加以限制，事後則恆於必要時
       ，加以相當之處罰。再者，言論自由為人民之基本權利
       ，憲法第十一條有明文保障，國家應給予最大限度之維
       護，俾其實現自我、溝通意見、追求真理及監督各種政
       治或社會活動之功能得以發揮。惟為兼顧對個人名譽、
       隱私及公共利益之保護，法律尚非不得對言論自由依其
       傳播方式為合理之限制（司法院大法官釋字第五０九號
       解釋參照）。
     2.我國憲法雖亦無明文規定，然通說認為，新聞自由是一
       種憲法保障之基本權利，解釋上，除可認為是憲法第十
       一條所保障之出版自由所包含，也可以認為是言論自由
       表達的一種特殊方法或形式。且基於新聞媒體在現代民
       主社會的重要性，為了落實民主，以及為了促進資訊的
       接近、取得與流通；建立接近使用媒體權制度；和維護
       新聞媒體內部的自主性等實際需要之考慮，應以「第四
       權理論」建構新聞自由的理念，使媒體能發揮監督政府
       等多元化之功能，自應享有比言論自由更多之保障
   　3.憲法雖同時宣示對「言論自由」、「新聞自由」之保障
       ，然新聞自由並非絕對自由，當「公共利益」與「新聞
       自由」發生衝突之際，透過「基本權交互作用理論」及
       立法者價值判斷之結果，新聞自由於牽涉公共利益保護
       之範圍內，應受合理的約束與規範。
     4.證券交易市場內之任何投資資訊，均足以影響一般投資
       人對於證券市場之投資信賴及意願，進而影響國家之金
       融秩序，因此，對於證券交易市場內之投資資訊之控管
       不可不慎，倘若有心人士利用不實之投資訊息，並散佈
       於眾，意圖影響股市價格，進而作收漁翁之利，則已破
       壞證券市場交易制度之公平性，足以影響一般投資人對
       證券市場之公正性、健全性之信賴，有鑑於此，因而對
       於提供有價證券分析、投資及判斷建議之經營者，並需
       具備法定要件，並經由主管機關之核准，使得為之，主
       管機關始能有效管理經營者，避免投資市場遭無法求證
       來源之資訊所破壞，造成投資人大肆炒作或拋售等投機
       性活動，整體市場投資風險偏高，一旦經濟不景氣或一
       時之週轉不靈，均有釀成金融風暴之可能，而衍生諸多
       社會問題，造成社會大眾財產上之損害，並損害國家正
       常之經濟及資金活動，影響正常之金融秩序。
     5.由此可知，言論自由、新聞自由之地位雖為憲法保留之
       基本權利，惟非絕不受限制。當此基本權利與公共利益
       相衝突之下，究應保障何者，本院以為，憲法與法律所
       規定人民享有之權利既是吾人生活於社會須保有之價值
       ，在上述基本權利間相互衝突時，透過「基本權交互作
       用理論」（即在具體案件中，透過利益權衡之方式，在
       相衝突的基本權利中，決定何種基本權利優先獲得保障
       ）及立法者價值判斷之結果，倘牽涉吾人一般社會大眾
       之公共利益之範圍內，則應受到合理的限縮，被告自不
       得以此為其卸責之詞，從而經本院透過前開基本權交互
       作用理論權衡結果，本件被告既未經主管機關核准即經
       營證券投資顧問事業，對證券交易市場所產生之可能危
       害遠大於其所主張新聞自由之保護，自難認被告前開辯
       解為可採，本件事證明確，被告之犯行堪以認定。
、按被告未經主管機關之核准，以其設立之「金錢時報社」所
    架設之「MONEYTIMES」網站名義對外招收不特定人為會員，
    收取會員費，並發行內容為大盤分析、各類股行情之出版品
    ，再以上開資訊供該網站會員查詢，其性質上顯屬發行有關
    證券投資之出版品，而該當被告行為時之證券投資顧問事業
    管理規則第五條第二款之發行有關證券投資之出版品，核其
    所為，係違反證券交易法第十八條第一項經營證券投資顧問
    事業，應經主管機關之核准之規定，而應依同法第一百七十
    五條之規定處斷。
肆、爰審酌被告前未受任何有期徒刑以上刑之宣告，素行良好，
    然被告未經核准即經營證券投資顧問事業，影響國家之證券
    交易市場，及其犯罪動機、目的、手段、犯罪時間之長短、
    品行、智識程度等一切情狀，本院認全程到庭實行公訴之檢
    察官於本院審理時，向本院對被告具體求刑有期徒刑五月，
    稍嫌過重，爰量處如主文所示之刑，併諭知易科罰金之折算
    標準。
伍、其他：
  本件全程到庭實行公訴之檢察官於本案審理時，具狀補充「被
  告僱用不知情之職員撰寫或採訪所得之股市情報員、財訊記者
  幫、立委幫等為標題，提供各種有價證券價值分析投資建議報
  告，並未經大揚、大盛、大通公司之同意授權即擷取上開公司
  分析師知有價證券投資分析建議，刊登在上開網站，供會員查
  詢」等犯罪事實，並補充提出大揚、大盛、大通公司之網站內
  容為證據，經查：被告此部份之犯行，與起訴書所載之犯罪事
  實部分，係屬以同一方式未經許可而經營證券投資顧問事業之
  範疇，本屬事實上一罪，本院自得予以審理、判決，併予敘明
  。
據上論斷，應依刑事訴訟法第二百九十九條第一項前段，證券交
易法第一百七十五條、第十八條第一項，刑法第十一條前段、第
四十一條第一項前段，罰金罰鍰提高標準條例第二條，判決如主
文。
本案經檢察官陳舒怡到庭執行職務。
中　　華　　民　　國　　94　　年　　4 　　月　　12　　日
　　　　　　　　　刑事第九庭審判長法  官 葉建廷
                                  法  官 官信成
                                  法　官 葉珊谷
以上正本證明與原本無異。
檢察官、被告如不服本判決，應於判決送達後10日內，向本院提
出上訴狀。
　　　　　　  　　　　　　　　　　書記官　顏淑華
中　　華　　民　　國　　94　　年　　4 　　月　　12　　日
附錄本案論罪科刑法條全文：
證券交易法第十八條：
經營證券投資信託事業、證券金融事業、證券投資顧問事業、證
券集中保管事業或其他證券服務事業，應經主管機關之核准。
前項事業之管理、監督事項，由行政院以命令定之。
證券交易法第一百七十五條：
違反第十八條第一項、第二十二條、第二十八條之二第一項、第
四十三條第一項、第四十三條之一第二項、第三項、第四十三條
之五第二項、第三項、第四十三條之六第一項、第四十四條第一
項至第三項、第六十條第一項、第六十二條第一項、第九十三條
、第九十六條至第九十八條、第一百十六條、第一百二十條或第
一百六十條之規定者，處二年以下有期徒刑、拘役或科或併科新
臺幣一百八十萬元以下罰金。
